臺灣高等法院民事判決
109年度上字第1581號
上  訴  人  葉展榮  
訴訟代理人  廖克明律師
複 代理 人  李怡馨律師
上  訴  人  林聯溪  




訴訟代理人  吳弘鵬律師

上列當事人間確認債權不存在等事件，兩造對於中華民國109年1
0月15日臺灣新北地方法院第一審判決（109年度重訴字第108號
），各自提起上訴，本院於110年5月12日言詞辯論終結，判決如
下：
    主      文
原判決關於：㈠確認林聯溪對葉展榮所有如原判決附表一所示不
動產，於民國一百零八年一月二日以新北市新莊地政事務所莊登
字第三二五四四○號收件，所設定之擔保債權總金額新臺幣陸佰
萬元之普通抵押權及其抵押債權，於超過新臺幣陸拾柒萬玖仟元
部分不存在之部分；㈡林聯溪應將前述㈠普通抵押權登記，於超過
擔保債權總金額新臺幣陸拾柒萬玖仟元部分塗銷之部分；㈢確認
林聯溪持有葉展榮簽發如附表一所示之本票，對葉展榮之本票債
權新臺幣陸佰萬元，於超過新臺幣陸拾柒萬玖仟元部分不存在之
部分；㈣臺灣新北地方法院一百零八年度司執字第一三二四三八
號強制執行程序，於超過新臺幣陸拾柒萬玖仟元部分應予撤銷之
部分，暨訴訟費用之裁判，均廢棄。
上開廢棄部分，葉展榮在第一審之訴均駁回。
林聯溪其餘上訴駁回。
葉展榮之上訴駁回。
第一審、第二審訴訟費用，由林聯溪負擔百分之八十九，餘由葉
展榮負擔。
    事實及理由
一、按不變更訴訟標的，而補充或更正事實上或法律上之陳述者
    ，非為訴之變更或追加，民事訴訟法第256條定有明文。查
    本件上訴人葉展榮上訴聲明第㈡項⒋原為：臺灣新北地方法院
    108年度司執字第132438號強制執行程序（下稱系爭執行程
    序）中，對葉展榮之本票債權新臺幣（下同）600萬元中之5
    0萬元部分，應予撤銷（本院卷第21至22頁），嗣更正為：
    系爭執行程序除經原判決撤銷部分外之其餘50萬元部分，亦
    應予撤銷（本院卷第202頁），核屬不變更訴訟標的而更正
    事實上之陳述，非為訴之變更或追加，先予敘明。
二、葉展榮主張：伊向上訴人林聯溪表示欲借款，於民國108年1
    月2日以伊所有新北市○○區○○段0000地號土地應有部分1萬分
    之57及其上同段192建號建物（下稱系爭不動產）設定擔保
    債權總金額600萬元之普通抵押權（收件字號：新北市新莊
    地政事務所莊登字第325440號，下稱系爭抵押權）予林聯溪
    ，簽發並交付如附表一所示未填載票面金額之票號TH843103
    、843104之本票2紙（下分稱103號本票、104號本票，合稱
    系爭本票），惟伊未填寫或授權他人填載系爭本票之票面金
    額，該等本票因欠缺絕對必要記載事項而無效。林聯溪迄未
    交付借款，系爭本票之原因關係即兩造間之消費借貸契約自
    始不存在，系爭抵押權亦因無擔保債權存在而應予塗銷；詎
    林聯溪竟向臺灣新北地方法院（下稱新北地院）聲請裁定拍
    賣系爭不動產獲准（案列新北地院108年度司拍字第131號，
    下稱系爭裁定），再持系爭裁定聲請強制執行（案列新北地
    院108年度司執字第132438號，下稱系爭執行事件），均有
    不當，爰依民法第767條第1項中段、強制執行法第14條第2
    項之規定，求為確認系爭抵押權及所擔保之抵押債權均不存
    在，命林聯溪塗銷系爭抵押權登記，確認系爭本票之本票債
    權不存在，撤銷系爭執行程序，命林聯溪不得執系爭裁定對
    葉展榮強制執行之判決（原審為葉展榮一部勝訴、一部敗訴
    之判決，即確認系爭抵押權及所擔保債權於逾50萬元部分不
    存在，林聯溪應將系爭抵押權登記於逾50萬元部分塗銷，確
    認系爭本票擔保債權於逾50萬元部分不存在，系爭執行程序
    於逾50萬元部分應予撤銷，並駁回葉展榮其餘之訴。兩造各
    就其敗訴部分聲明不服，提起上訴）。上訴聲明：㈠原判決
    關於駁回葉展榮後開第2項之訴部分廢棄。㈡上開廢棄部分：
    ⒈確認系爭抵押權中50萬元部分之抵押權暨其擔保之抵押債
    權均不存在。⒉林聯溪應將前項普通抵押權登記塗銷。⒊確認
    系爭本票中之50萬元部分本票債權不存在。⒋系爭執行程序
    除經原判決撤銷部分外之其餘50萬元部分，亦應予撤銷。⒌
    林聯溪不得執系爭裁定對葉展榮強制執行。答辯聲明：林聯
    溪之上訴駁回。
三、林聯溪則以：葉展榮於附表二所示時間向伊借用附表二所示
    款項，伊已如數交付，並要求葉展榮簽發附表二所示本票（
    包括編號4黃麗華簽發之部分）及編號7鄭鴻馳簽發之支票交
    付與伊為擔保，葉展榮另於107年5月9日以系爭不動產設定
    抵押權為擔保，嗣於107年10月18日改以葉展榮所有坐落苗
    栗縣○○鎮○○段000000○000000地號土地設定抵押權，又於108
    年3月5日以系爭不動產設定系爭抵押權為擔保；因附表二所
    示本票之請求權時效將屆、支票均未兌現，伊要求葉展榮於
    107年12月5日簽發系爭本票，兩造概算歷次借款本金、利息
    合計依序為420萬元、180萬元，伊經葉展榮確認無誤後始於
    系爭本票填載金額及日期，並由葉展榮簽名確認，系爭本票
    自非無效等語，資為抗辯。上訴聲明：㈠原判決不利於林聯
    溪部分廢棄。㈡上開廢棄部分，葉展榮在第一審之訴駁回。
    答辯聲明：葉展榮之上訴駁回。
四、按確認法律關係之訴，非原告有即受確認判決之法律上利益
    者，不得提起之，民事訴訟法第247條第1項前段定有明文；
    而所謂即受確認判決之法律上利益，係指法律關係之存否不
    明確，原告主觀上認其在法律上之地位有不安之狀態存在，
    且此種不安之狀態，能以確認判決將之除去者而言。本件葉
    展榮主張兩造間並無債權債務關係，林聯溪亦未交付金錢，
    系爭抵押權所擔保之債權不存在，惟林聯溪以系爭裁定對其
    聲請強制執行，並持系爭本票為消費借貸債權之依據，則系
    爭本票之本票債權、系爭抵押權及其所擔保之債權存否不明
    確，已使葉展榮在私法上之地位有受侵害之危險，此一狀態
    得以確認判決將之除去，葉展榮提起本件確認訴訟，請求確
    認系爭本票債權、系爭抵押權及所擔保之債權不存在，均有
    確認利益。
五、本院之判斷：
　㈠按欠缺票據法所規定票據上應記載事項之一者，其票據無效
    ；一定之金額及發票年、月、日為本票之應記載事項，此觀
    票據法第11條第1項前段、第120條規定自明。是執票人所提
    出之票據，形式上已記載票面金額及發票日，而發票人不否
    認票據上發票人之簽名或蓋章為真正者，就所主張於簽發票
    據時未記載票面金額及發票日之事實，應負舉證責任（最高
    法院106年度台簡上字第62號判決意旨參照）。又按金錢借
    貸契約屬要物契約，應由貸與人就交付金錢之事實負舉證之
    責；本票為無因證券，本票執票人就其取得本票之原因，固
    不負證明之責任，惟如已確定其基礎原因關係為消費借貸，
    而發票人復抗辯其未收受借款，消費借貸並未成立，則就借
    款已交付之事實，應由執票人負舉證責任。又利息先扣之金
    錢借貸，其貸與之本金額應以利息預扣後實際交付借用人之
    金額為準，該預扣利息部分，既未實際交付借用人，自不成
    立金錢借貸。經查，葉展榮係因兩造間消費借貸法律關係而
    簽發系爭本票交付林聯溪，該等本票之票面金額及發票日均
    為林聯溪所填載，有系爭本票影本在卷可憑（原審卷第23、
    25、71頁），且為兩造所不爭（原審卷第174頁、本院卷第7
    7、96、102頁）。葉展榮固稱其於系爭本票上簽名時，林聯
    溪尚未填載票面金額及發票日，惟為林聯溪所否認，葉展榮
    又無法舉證證明其於簽發該等票據時，其票面金額及發票日
    仍屬空白之事實，依上開說明，葉展榮主張系爭本票因欠缺
    應記載事項而無效乙節，自無從憑採。次查，103號本票票
    面金額為420萬元，附表二所示本票及支票票面金額合計為4
    30萬元，二者大致相符，葉展榮亦自承附表二所示以其為發
    票人之本票為其所簽名（本院卷第97頁），則林聯溪主張10
    3號本票票面金額為兩造會算葉展榮所交付如附表二所示本
    票及支票之票面金額而來，應可採信；又林聯溪曾貸與附表
    二編號2、6、編號7第2筆、編號8、9、10、11所示款項予葉
    展榮，兩造約定利息以月息3分計算，並預扣第1期利息，葉
    展榮依序簽發各該編號所示本票為擔保等情，有該等本票可
    證，復為兩造所不爭執（本院卷第97至98、103頁），依上
    開說明，除預扣利息部分不成立消費借貸關係外，林聯溪交
    付葉展榮之借款合計為67萬9,000元【計算式：(100,000-3,
    000)×7=679,000】，即其對葉展榮存有67萬9,000元之貸款
    債權；逾此部分，葉展榮否認林聯溪有交付借款，林聯溪亦
    無法舉證證明交付之事實（本院卷第120頁），無從認兩造
    間就此部分尚存有消費借貸契約。葉展榮雖稱其已清償上開
    67萬9,000元借款，惟為林聯溪所否認，葉展榮無法提出證
    據以實其說，亦不足採。再查，林聯溪雖主張104號本票所
    擔保之債權為附表二所示428萬元借款之利息，以月息3分計
    算云云，然附表二所示借款以月息3分計算利息至107年12月
    5日，合計利息數額應為595萬6,830元（計算式詳如附表二
    最末欄），與104號本票票面金額180萬元數額相去甚遠，林
    聯溪復無法說明該等金額差距之緣由，自難認104號本票所
    擔保之債權為附表二各筆借款之利息債權。從而，林聯溪對
    葉展榮有67萬9,000元之消費借貸債權，系爭本票債權於該
    範圍內確屬存在，逾此範圍則不存在。
　㈡次按抵押權係就抵押物賣得價金優先受償之權利，必從屬於
    債權而存在，惟基於增進擔保制度之活絡，促使發揮經濟上
    之功能，其從屬性應隨社會需求而緩和並從寬解釋，而依金
    錢借貸之交易習慣，當事人經數次借貸、部分清償後，再就
    累計未償餘額設定抵押權為擔保之情形，所在多有，故抵押
    權之設立及登記，僅於依當事人合意之內容及登記上之記載
    ，擔保債權無從特定，或擔保債權不成立、無效、被撤銷、
    未曾發生或依其他情形無發生可能性時，始可謂違反抵押權
    設定之從屬性（最高法院109年度台上字第522號判決意旨參
    照）。查葉展榮以系爭不動產於108年1月2日設定以林聯溪
    為抵押權人、債務人為葉展榮、擔保債權總額600萬元、擔
    保債權種類及範圍為「債務人對抵押權人107年12月5日借貸
    契約之借款、票據」、清償期為108年3月5日之普通抵押權
    （即系爭抵押權），有土地登記第一類謄本、抵押權設定契
    約書、他項權利證明書在卷可稽（原審卷第19、21、35、37
    、73至79頁），而系爭本票發票日即為107年12月5日，票面
    金額總計600萬元，均與系爭抵押權設定登記內容相符，應
    可特定該抵押權所擔保之債權為林聯溪於107年12月5日前對
    葉展榮所存之消費借貸債權及系爭本票債權；然林聯溪對葉
    展榮之消費借貸債權及本票債權僅有67萬9,000元，已如前
    述，逾此範圍系爭抵押權所擔保之債權不存在，基於抵押權
    之從屬性，該部分抵押權亦應歸於消滅而不存在，因該部分
    抵押權登記繼續存續，妨礙葉展榮對系爭土地之所有權，其
    訴請確認系爭抵押權及所擔保之債權於逾67萬9,000元部分
    不存在，併依民法第767條第1項中段請求林聯溪塗銷系爭抵
    押權登記之擔保債權總金額逾67萬9,000元部分，自屬有據
    ，逾此範圍之請求則無理由。
  ㈢末按執行名義無確定判決同一之效力者，於執行名義成立前
    ，如有債權不成立或消滅或妨礙債權人請求之事由發生，債
    務人亦得於強制執行程序終結前提起異議之訴，強制執行法
    第14條第2項定有明文。查林聯溪以系爭抵押權所擔保債權
    之清償期已屆期，未受清償為由，向新北地院聲請拍賣抵押
    物，經新北地院為系爭裁定，林聯溪持系爭裁定為執行名義
    聲請對葉展榮為強制執行，經新北地院以系爭執行事件受理
    等情，有系爭裁定可參（原審卷第27、29頁），並經調取系
    爭執行事件案卷核閱無誤；系爭抵押權所擔保之債權僅有67
    萬9,000元，逾此範圍之抵押權應予塗銷等情，業如前述（
    見四、㈡），則林聯溪持系爭裁定聲請對葉展榮強制執行，
    於逾67萬9,000元部分即有未合，葉展榮依強制執行法第14
    條第2項規定，請求撤銷系爭執行程序逾67萬9,000元部分，
    亦屬有據，其餘請求則不應准許。又系爭抵押權所擔保之債
    權仍有67萬9,000元存在，則系爭裁定之執行力並未消滅，
    葉展榮求為判命林聯溪不得持系爭裁定對其為強制執行，則
    屬無據。
六、綜上所述，葉展榮請求確認林聯溪對葉展榮就系爭不動產設
    定之系爭抵押權及所擔保之債權、系爭本票所擔保之債權額
    於超過67萬9,000元之範圍不存在，及依民法第767條第1項
    中段、強制執行法第14條第2項規定，依序請求林聯溪將系
    爭抵押權登記之擔保債權總金額於超過上開債權範圍部分塗
    銷、撤銷超過上開債權範圍部分之系爭執行程序，為有理由
    ，應予准許；逾前開範圍之請求，為無理由，不應准許。原
    審就上開葉展榮請求確認系爭不動產設定之系爭抵押權及所
    擔保之債權、系爭本票所擔保之債權額不存在，與請求塗銷
    抵押權登記、撤銷系爭執行程序，不應准許範圍內之17萬9,
    000元部分（即679,000元－500,000元），所為林聯溪敗訴之
    判決，即有未洽，林聯溪上訴意旨指摘原判決此部分不當，
    求予廢棄，為有理由，爰將原判決此部分改判如主文第2項
    所示。原審就上開應准許之部分（即系爭不動產設定之系爭
    抵押權及所擔保之債權、系爭本票所擔保之債權額超過67萬
    9,000元部分，與塗銷抵押權登記、撤銷系爭執行程序債權
    範圍超過67萬9,000元部分），所為林聯溪敗訴之判決，並
    無違誤，林聯溪上訴意旨指摘原判決此部分不當，求予廢棄
    ，為無理由，應駁回其上訴。又原審就上開不應准許部分，
    所為葉展榮敗訴之判決，並無不合，葉展榮上訴意旨指摘原
    判決此部分不當，為無理由，亦應駁回其上訴。
七、本件事證已臻明確，兩造其餘之攻擊或防禦方法及所用之證
    據，經本院斟酌後，認為均不足以影響本判決之結果，爰不
    逐一論列，併此敘明。
八、據上論結，林聯溪之上訴一部為有理由，一部為無理由，葉
    展榮之上訴為無理由，依民事訴訟法第449條第1項、第450
    條、第79條，判決如主文。　　
中　　華　　民　　國　　110 　年　　6 　　月　　2 　　日
                  民事第二十三庭
                      審判長法  官   蕭胤瑮
                            法  官   袁雪華
                            法  官   楊舒嵐
正本係照原本作成。
如不服本判決，應於收受送達後20日內向本院提出上訴書狀，其
未表明上訴理由者，應於提出上訴後20日內向本院補提理由書狀
（均須按他造當事人之人數附繕本）上訴時應提出委任律師或具
有律師資格之人之委任狀；委任有律師資格者，另應附具律師資
格證書及釋明委任人與受任人有民事訴訟法第466 條之1第1項但
書或第2項所定關係之釋明文書影本。如委任律師提起上訴者，
應一併繳納上訴審裁判費。
中　　華　　民　　國　　110 　年　　6 　　月　　2 　　日

                            書記官  常淑慧

附表一：
編號 發票人    發票日 票面金額(新台幣) 到期日 票據號碼 1 葉展榮 107年12月5日 420萬元 未載 TH843103 2 葉展榮 107年12月5日 180萬元 未載 TH843104 
附表二：
編號 發票日期 金額 擔保本票或支票票號及票面金額 證據 第3欄金額以月息3分計算至107年12月5日之利息 1 103年3月26日 240萬元 TH843278，票面金額240萬元 原審卷第115頁 2,400,000×3%×56.3＝4,053,600 2 104年6月29日 10萬元 TH843280，票面金額10萬元 原審卷第115頁 100,000×3%×41.2＝123,600 3 104年8月26日 28萬元 TH843279，票面金額30萬元 原審卷第115頁 280,000×3%×39.3＝330,120 4 104年11月30日 50萬元 TH0000000，票面金額30萬元（訴外人黃麗華簽發） TH843282，票面金額20萬元 原審卷第117頁 500,000×3%×36.17＝542,550       5 105年1月25日 20萬元 TH843283，票面金額20萬元 原審卷第117頁 200,000×3%×34.33＝205,980 6 105年4月14日 10萬元 TH116113，票面金額10萬元 原審卷第119頁 100,000×3%×31.7＝95,100 7 105年5月1日 30萬元 AE0000000，票面金額20萬元支票（訴外人鄭鴻馳簽發） 原審卷第119頁 200,000×3%×31.13＝186,780  105年5月9日  TH116114，票面金額10萬元  100,000×3%×30.87＝92,610 8 105年6月10日 10萬元 TH116115，票面金額10萬元 原審卷第121頁 100,000×3%×29.83＝89,490 9 105年7月14日 10萬元 TH116116，票面金額10萬元 原審卷第121頁 100,000×3%×28.7＝86,100 10 105年10月17日 10萬元 CH515786，票面金額10萬元 原審卷第123頁 100,000×3%×25.6＝76,800 11 105年11月14日 10萬元 TH116117，票面金額10萬元 原審卷第123頁 100,000×3%×24.7＝74,100 合計  428萬元 430萬元  595萬6,830元